【裁判字號】    99,簡上,53
【裁判日期】    991229
【裁判案由】    詐欺
【裁判全文】
臺灣新竹地方法院刑事判決              99年度簡上字第53號
上  訴  人  臺灣新竹地方法院檢察署檢察官
被      告  劉榮欽
上列上訴人因被告詐欺案件，不服本院98年度審竹簡字第1401號
99年1 月8 日第一審判決（聲請簡易判決處刑書案號：98年度偵
字第6767號）提起上訴，本院管轄第二審之合議庭判決如下：
    主  文
原判決撤銷。
劉榮欽幫助意圖為自己不法之所有，以詐術使人將本人之物交付
，處有期徒刑肆月，如易科罰金，以新臺幣壹仟元折算壹日。
    事  實
一、劉榮欽明知一般人無故取得他人金融帳戶使用之行徑常與財
    產犯罪之需要密切相關，且取得他人帳戶資料之目的在於方
    便取得贓款及掩飾犯行不易遭人追查，竟基於對提供帳戶予
    他人使用，他人若持以犯罪亦無違反其本意之不確定幫助犯
    意，因經濟困窘，適見報紙刊登代辦貸款之廣告，遂與對方
    聯絡，並於民國98年7 月22日下午4 時許，在新竹火車站前
    SOGO百貨9 樓，將其本人名義申請開設之中國信託商業銀行
    竹科分行（下稱中國信託）帳號000000000000號帳戶存摺、
    提款卡、印章及密碼等資料，交付予真實姓名不詳、自稱蕭
    姓業務員之成年男子，提供不詳詐騙集團作為詐騙不特定人
    匯款之人頭帳戶，以此行為幫助他人詐欺取財犯行。嗣該詐
    騙集團所屬成員即意圖為自己不法之所有，於98年8 月4 日
    下午1 時30分許，以電話向曾桂香佯稱為中華電信公司服務
    人員，因其尚有積欠電話費，且在新莊郵局被冒名開立帳戶
    ，檢察官擬凍結其財產，如欲處理此事需將個人存款匯至指
    定帳戶等語，致曾桂香誤信為真而陷於錯誤，依指示於98年
    8 月4 日下午某時許，至中國信託中壢分行臨櫃匯款新臺幣
    （下同）516,294 元至劉榮欽上開帳戶內，隨即遭該詐騙集
    團成員提領一空。嗣曾桂香發覺受騙旋報警處理，始循線查
    悉上情。
二、案經新竹市警察局第二分局報告臺灣新竹地方法院檢察署檢
    察官偵查聲請簡易判決處刑。
    理  由
壹、程序部分：
    按被告以外之人於審判外之言詞或書面陳述，除法律有規定
    者外，不得作為證據。又被告以外之人於審判外之陳述，經
    當事人於審判程序同意作為證據，法院審酌該言詞陳述或書
    面陳述作成時之情況，認為適當者，亦得為證據。當事人、
    代理人或辯護人於法院調查證據時，知有第159 條第1 項不
    得為證據之情形，而未於言詞辯論終結前聲明異議者，視為
    有前項之同意，刑事訴訟法第159 條第1 項及第159 條之5
    分別定有明文。經查，本件被告劉榮欽就證人曾桂香於警詢
    時之證述，在本院準備程序及審理程序中，就證據能力一節
    均表示無意見，並未於本案言詞辯論終結前聲明異議，而本
    院審酌上開證人於警詢時之陳述係於案發後就自己親身經歷
    之事實所為者，依其陳述作成時之情況並無不適當，且非非
    法取得之證據，又無證明力明顯過低之情形，復經本院於審
    判期日就上開證據進行調查、辯論，依前開規定，自得為證
    據；次按，本案認定事實所引用之文書證據，並無證據證明
    係公務員違背法定程序所取得，亦無刑事訴訟法第159 條之
    4 之顯有不可信之情況與不得作為證據之情形，本院斟酌本
    案卷內之證據並非非法取得，亦無證明力明顯過低之情形，
    且經本院於審判期日依法進行證據之調查、辯論，被告於訴
    訟上之程序權，已受保障，故前揭各該證據，亦均得採為證
    據，併此敘明。
貳、實體部分：
  一、認定犯罪事實所憑之證據及認定之理由：
（一）上開事實，業據被告劉榮欽於本院準備程序暨審理時坦承
      不諱（參本院卷第49頁至第53頁、第65頁至第67頁、第80
      頁至第81頁、第94頁至第97頁），且據被害人曾桂香於警
      詢時指訴遭詐騙情節甚詳（參偵查卷第10頁至第12頁），
      並有桃園縣政府警察局桃園分局中路派出所受理刑事案件
      報案三聯單、受理各類案件紀錄表、受理詐騙帳戶通報警
      示簡便格式表、刑案紀錄表案、內政部警政署反詐騙諮詢
      專線紀錄表、中國信託台幣存提交易憑證、中國信託商業
      銀行股份有限公司98年8 月17日中信銀字第098222712099
      97號函暨檢附之帳號000000000000號帳戶歷史交易查詢、
      開戶資料各1 份在卷可憑（參偵查卷第13頁至第24頁），
      是認被告之自白，應與事實相符，堪予採信。
（二）查現今關於銀行核准貸款實務，民眾向銀行辦理貸款時，
      須提供個人之身分證明文件外，並須敘明其個人之工作狀
      況、收入金額及相關之財力證明資料，銀行透過聯合徵信
      調查申請人之債信後，始決定是否核准貸款，以及該行所
      容許之貸款額度。又市面上受託代辦貸款業者多係以代客
      準備有正常職業之在職證明及扣繳憑單以便向銀行申辦貸
      款，於獲得銀行准予核貸後始向貸款銀行開立戶頭以便銀
      行撥款，從無代辦業者以代客美化帳戶要求客戶先交付存
      摺之方式代辦貸款。是依一般人之社會生活經驗，借貸者
      若見他人不以其還款能力之相關資料作為判斷貸款與否之
      認定，反而要求借貸者交付銀行帳戶物件及密碼，衡情借
      貸者對於該等銀行帳戶可能供他人作為財產犯罪之不法目
      的使用，當有合理之預期。依被告自承係專科畢業，曾從
      事科技公司副管理師工作，則其並非毫無智識之人，參以
      被告於偵訊時供稱：因為我尚有大眾銀行現金卡之債務，
      故有向對方說我信用狀況不好，且銀行核貸額度不高等語
      （參偵查卷第30頁至第31頁），足見其對於本身不符合辦
      理貸款要件之事實，尚難諉稱不知。且其對蕭姓業務員之
      真實姓名、年籍均無法確認，對代辦公司之名稱、代辦流
      程不甚知悉復未加以查證等情，亦據其於本院準備程序時
      供承在卷（參本院卷第50頁），然縱使如此，被告仍係透
      過報紙廣告尋找貸款之代辦公司，在不知對方真實姓名、
      年籍，未去過對方之公司，並在未為任何確認與保全之情
      況下，即將上開帳戶存摺、提款卡、印章及密碼等資料提
      供予素不相識之人任意使用，以致自己無法完全控制該帳
      戶之使用及其內款項之流向，顯與常情有違。此外，辦理
      貸款之目的即在於取得款項，豈有將領取貸款之重要憑證
      即提款卡及密碼一併交付素不相識之不明人士，又不追蹤
      詢問貸款辦理進度，且不知自稱蕭姓業務員之真實姓名、
      年籍與住居所俾供日後聯繫、取回上開個人物品之理？凡
      此種種，均與常情有違。是被告將其個人具有高度屬人性
      之上開帳戶存摺、提款卡、印章及密碼等資料提供予陌生
      之人，必無法掌握及控制該名自稱蕭姓業務員之成年男子
      將其所提供之帳戶資料供作何種用途。從而，被告對於其
      所提供之本件帳戶將可能被用來作為詐欺取財或其他犯罪
      等非法用途，應有所預見，且不違背其本意之幫助意思自
      明。
（三）綜上所述，本案事證明確，被告犯行洵堪認定，應予依法
      論科。
  二、論罪及科刑：
（一）按刑法上之故意，非僅指直接故意，尚包含間接故意（即
      未必故意），所謂間接故意係指行為人對於構成犯罪事實
      ，預見其發生而其發生並不違反其本意者而言，刑法第13
      條第2 項定有明文。且幫助犯之成立以行為人主觀上認識
      被幫助者正欲從事犯罪或係正在從事犯罪，且該犯罪有既
      遂之可能，而其行為足以幫助他人實現構成要件者，即具
      有幫助故意，並不以行為人確知被幫助者係犯何罪名為必
      要，至於行為人在正犯實施犯罪前為幫助行為者，則構成
      事前幫助犯。金融帳戶為個人之理財工具，一般民眾皆可
      自由申請開設金融帳戶，並無任何特殊之限制，且得同時
      在不同金融機構申請多數存款帳戶使用，並無借用他人帳
      戶使用之必要。又衡諸一般常情，任何人均可辦理金融帳
      戶存摺使用，如無正當理由，實無借用他人存摺使用之理
      ，而金融存摺亦事關個人財產權益之保障，其專有性甚高
      ，除非本人或與本人親密關係者，難認有何理由可自由流
      通使用該存摺，一般人均有妥為保管及防止他人任意使用
      之認識，縱特殊情況偶需交付他人使用，亦必深入瞭解用
      途及合理性，始予提供，且該等專有物品如落入不明人士
      手中，而未加以闡明正常用途，極易被利用為與財產有關
      之犯罪工具，此為吾人依一般生活認知所易於體察之常識
      ，而有犯罪意圖者，非有正當理由，竟徵求他人提供帳戶
      ，客觀上可預見其目的，係供為某筆資金之存入，後再行
      領出之用，且該筆資金之存入及提領過程係有意隱瞞其流
      程及行為人身分曝光之用意，一般人本於一般認知能力均
      易於瞭解（最高法院93年度台上字第31號判決要旨可資參
      照）。況以電話、手機簡訊通知中獎、刮刮樂、退費或佯
      稱提款卡遭冒用須更改資料等類似之不法詐騙份子，為掩
      飾其等不法行徑，以避免執法人員循線查緝，經常利用他
      人存款帳戶、印章、提款卡暨密碼，以確保犯罪所得免遭
      查獲，類此案件在社會上層出不窮，亦屢經報章雜誌及其
      他新聞媒體再三披露，故避免此等專屬性甚高之物品被不
      明人士利用為與財產有關之犯罪工具，亦為一般生活認知
      所應有之認識。且一般人對自己之金融機構帳戶所用之存
      摺、提款卡、密碼及印鑑，均妥為保管，恐被他人得知帳
      號或密碼後，有被冒領、或其他非法使用之虞。而被告劉
      榮欽交付上開帳戶之存摺、提款卡、印章及密碼等資料予
      素昧平生之不詳人士，衡之常情，被告當有預見該不詳人
      士應係將該等物品供作詐欺犯罪之用，則該收受帳戶之人
      將該帳戶用來供自己或他人作為詐欺取財之用，亦為被告
      所容忍及允許，亦即不違反被告之本意，被告具有不確定
      幫助故意至為灼然。
（二）查被告交付金融帳戶存摺、提款卡、印章及密碼等資料供
      人不法使用，顯係基於幫助他人詐欺取財之不確定犯意，
      且其所為提供金融帳戶存摺、提款卡、印章及密碼等資料
      之行為亦屬刑法詐欺取財罪構成要件以外之行為，是被告
      既以幫助他人犯罪之意思而參與犯罪構成要件以外之行為
      ，核其所為，係犯刑法第30條第1 項前段、同法第339 條
      第1 項之詐欺取財罪之幫助犯，爰依同法第30條第2 項減
      輕其刑。
（三）原審以被告上開犯行明確，予以論罪科刑，並宣告緩刑2
      年，緩刑期內付保護管束，並應向指定之政府機關、政府
      機構、行政法人、社區或其他符合公益目的之機構或團體
      ，提供60小時之義務勞務，固非無見，惟本件被告犯行造
      成被害人損失尚非輕微，被告雖於99年8 月4 日與被害人
      達成民事和解，有和解筆錄1 份在卷足憑（參本院卷第74
      頁），惟被告迄今均未依和解內容履行，尚未賠償被害人
      之損失，業經被告陳明在卷（參本院卷第95頁），並有本
      院99年11月22日公務電話紀錄1 紙為證（參本院卷第83頁
      ），且被告於警詢、偵訊時均否認犯行，其犯後態度不能
      認為已知警惕，顯然不適宜徒憑其前未曾因故意犯罪受有
      期徒刑以上刑之宣告而邀緩刑寬典，原審於被告未為任何
      賠償被害人之表示或行為之情況下，即諭知被告緩刑2 年
      暨提供義務勞務之負擔，即有可議之處，是檢察官上訴意
      旨指摘原審判決在被告未賠償被害人情形下給予緩刑，為
      有理由，自應由本院予以撤銷改判。爰審酌被告提供金融
      帳戶存摺、提款卡及密碼等資料予他人犯罪使用之幫助犯
      行，使收受者憑恃犯罪追查不易而肆無忌憚，助長詐欺取
      財之歪風，顯對社會財貨秩序、正常經濟交易安全及人民
      財產權構成危害，增加被害人尋求救濟之困難，且於政府
      機關多所宣導勿交付個人金融帳戶存摺、提款卡及密碼等
      資料以免淪為不法犯罪之幫助工具，卻仍交予他人使用，
      足徵其對法令禁止規範之漠視心態，且未賠償被害人所受
      損害，惟念其犯後坦承犯行，態度尚可，兼衡其犯罪動機
      、目的、手段、生活狀況、智識程度、被害人所受損害金
      額等一切情狀，量處如主文所示之刑，併諭知易科罰金之
      折算標準，以示懲儆。
據上論斷，應依刑事訴訟法第455 條之1 第1 項、第3 項、第36
9 條第1 項前段、第364 條、第299 條第1 項前段，刑法第339
第1 項、第30條第1 項前段、第2 項、第41條第1 項前段，刑法
施行法第1 條之1 第1 項、第2 項前段，判決如主文。
本案經檢察官趙佳儀到庭執行職務。
中    華    民    國    99    年    12    月    29    日
                  刑事第二庭  審判長法  官  賴淑敏
                                    法  官  楊數盈
                                    法  官  王子謙
以上正本證明與原本無異。
不得上訴。
中    華    民    國    99    年    12    月    29    日
                                    書記官  陳弘明
附錄本案論罪科刑法條全文：
刑法第339條
意圖為自己或第三人不法之所有，以詐術使人將本人或第三人之
物交付者，處五年以下有期徒刑、拘役或科或併科一千元以下罰
金。
以前項方法得財產上不法之利益或使第三人得之者，亦同。
前二項之未遂犯罰之。

司法院資訊處製作；財團法人民間司法改革基金會備份。
